【裁判字號】    97,消債更,415
【裁判日期】    980710
【裁判案由】    聲請更生程序
【裁判全文】
臺灣高雄地方法院民事裁定           97年度消債更字第415號
聲  請  人  甲○○
上列聲請人因消費者債務清理事件聲請更生，本院裁定如下：
    主  文
聲請駁回。
聲請費用由聲請人負擔。
    理  由
一、按債務人不能清償債務或有不能清償之虞者，得依本條例所
    定更生或清算程序，清理其債務，消費債務清理條例（下稱
    消債條例）第3 條定有明文。次按，經濟上陷於困境之消費
    者，若任其於惡性循環之債務窘境中自生自滅，其將衍生嚴
    重之社會問題，致難以維持安定之社會經濟秩序，故有分別
    情形依更生或清算之程序給予清理債務之必要，藉以妥適調
    整其與各相關債權人等間之權利義務關係，並謀求消費者經
    濟生活之更生機會，進而健全社會經濟發展。惟私法上債之
    關係，係以當事人間之信賴關係為基礎，此為社會經濟組織
    之重要支柱，故當事人於以法律行為追求自己之利益之際，
    亦應顧及他方當事人之利益，暨考量債權債務在社會上之作
    用，本於誠實信用原則，行使債權及履行債務，故消費者欲
    以上開條例為其所負債務之調整者，自應本於誠信原則之要
    旨。是所謂債務人得聲請更生或清算者，自僅限於其不能清
    償債務或有不能清償之虞，而陷於經濟上之困境時，始得准
    許之，以避免濫用善意立法，圖謀個人債務減免，致使社會
    反而陷於道德危機，造成社會經濟之動盪。又依消債條例第
    151 條規定，係採「協商前置主義」，而債務人於協商程序
    中，自應本於個人財產及收支狀況，依最大誠信原則，商討
    解決方案，如終究不能協商，於聲請更生或清算時，法院審
    酌上開條文所謂「不能清償債務或有不能清償之虞」，允宜
    綜衡債務人全部收支及財產狀況，評估是否已不能維持符合
    人性尊嚴之最基本生活條件。倘債權人曾提出協商方案，其
    條件是否確使債務人不能達到上開基本生活之要求等，為其
    判斷之標準。再按，聲請更生或清算不合程式或不備其他要
    件者，法院應以裁定駁回之，但其情形可以補正者，法院應
    定期間先命補正，復為消債條例第8條所明定。
二、聲請意旨略以：聲請人前與台新國際商業銀行股份有限公司
    （下稱台新銀行）等銀行訂定現金卡或信用卡契約，致積欠
    無擔保債務合計新台幣（下同）1,362,350元，有不能清償
    債務情事，於民國95年10月10日以書面向全體無擔保債權銀
    行請求共同協商債務清償方案，經協商成立，約定聲請人應
    自95年10月起，分80期，利率0%，於每月10日繳納17,029元
    ，償還前開債務。惟因債務超於資產甚多，伊無力償還。聲
    請人月薪約為21,000元，每月除須負擔個人之生活費2,000
    元及房貸17,000元外，尚須負擔父親楊萬華、母親楊陳來香
    之扶養費用各3,500 元、楊萬華復建費用1,000 元及祖母周
    楊錢之扶養費用3,000 元，實有不能清償債務之情事，而聲
    請人無擔保或無優先權之債務總額未逾1,200 萬元，復未經
    法院裁定開始清算程序或宣告破產，爰依法聲請更生等情。
三、聲請人固以前情主張，惟查：
（一）聲請人於95年10月10日依「中華民國銀行公會會員辦理消
      費金融案件無擔保協商機制」與無擔保最大債權銀行台新
      銀行等銀行協商成立，並約定自95年10月起，分80期，依
      年利率0%計息，於每月繳納17,029元，惟聲請人於繳納6
      期後，自96年4 月起即未履行，經台新銀行認定毀諾乙節
      ，有協議書、無擔保債務還款計畫、還款明細、財團法人
      聯合徵信中心（下稱聯徵中心）當事人綜合信用報告書各
      1 份（詳卷第71頁、第72、73頁、第21、22頁、第67 頁
      ）附卷可稽，應堪認定。
（二）按消債條例之立法目的，係為使不幸陷入經濟困境之人得
      以清理債務、重建生活，並在清理過程中能保有符合人性
      尊嚴之最低基本生活，而非在維持債務人過去慣常之寬裕
      生活，是於評估債務人清償債務之能力時，並非任其主張
      生活費用之數額，否則將造成揮霍無度以致清償債務能力
      降低之人，反而更容易進入更生程序之歧異現象。聲請人
      任職於保誠人壽保險股份有限公司（下稱保誠公司），其
      95、96年度所得分別為336,335 元、411,649 元乙節，有
      聲請人所得資料附卷可稽，堪認聲請人平均月收入分別為
      28,028元、34,304元。又聲請人尚未自保誠公司退保，暨
      其未主張收入減少之事由等情，亦有聲請人95年度綜合所
      得稅各類所得資料清單、稅務電子閘門財產所得調件明細
      表、勞工保險被保險人投保資料表（詳卷第33頁、第65
      頁、第90頁）在卷可稽。據上，足認聲請人每月薪資至少
      應在34,304元左右。
（三）再聲請人居住於高雄縣鳳山市，倘參酌內政部公告之96年
      度台灣省每人每月最低生活費用9,660 元以觀，堪認聲請
      人主張以上開數額維持自己生活，應屬必要費用。至逾上
      開範圍之主張，則難認屬必要費用支出。從而，聲請人於
      96年間應負擔自己之生活費用為9,660 元。再按，聲請人
      主張每月應負擔房貸17,000元，惟聲請人名下並無不動產
      ，然該房屋之所有權人為楊萬華，並非聲請人所有，聲請
      人並無負擔房貸之義務，且聲請人亦未提出支付房貸之證
      明資料，難認確有支付房貸之事實。是以，聲請人支付房
      屋貸款費用之主張，自非屬必要。
（四）另聲請人主張每月須負擔祖母周楊錢之扶養費用3,000元
      云云。惟查，周楊錢育有5 名子女，依民法第1116條規定
      觀之，聲請人並非周楊錢之第一順位扶養義務人。而按聲
      請人既未舉證證明周楊錢之第一順位扶養義務人均有不能
      負擔扶養義務之情事，則聲請人主張支出周楊錢之扶養費
      用，即難採認。又聲請人主張每月須負擔父親楊萬華、母
      親楊陳來香之扶養費用各3,500 元，合計7,000 元乙節。
      按受扶養權利者，以不能維持生活而無謀生能力者為限，
      民法第1117條第1 項定有明文；同條第2 項規定，前項無
      謀生能力之限制，於直系血親尊親屬不適用之，即直系血
      親尊親屬受扶養者，仍須以不能維持生活者為限。查，楊
      萬華名下有土地1 筆、房屋1 棟，價值2,958,500 元，無
      所得資料乙節，有財產歸屬資料清單、95年度綜合所得稅
      各類所得資料清單、96年度綜合所得稅結算申報所得資料
      參考清單（詳卷第38至40頁）附卷可稽，堪予認定。次查
      ，楊陳來香名下無財產資料、95、96年度收入均為零，亦
      有財產歸屬資料清單、95年度綜合所得稅各類所得資料清
      單、96年度綜合所得稅結算申報所得資料參考清單（詳卷
      第41、42頁、第40頁）附卷可稽，依彼等財產及收入狀況
      ，堪認已不能維持日常必要之生活，是彼二人應有受扶養
      之必要。惟楊萬華及楊陳來香之扶養義務人，除聲請人外
      ，尚有3 名成年女兒乙節，有家族系統表（詳卷第37頁）
      在卷可稽。依上開內政部公告之96年度台灣省每人每月最
      低生活費用9,660 元計算，堪認聲請人分擔楊萬華、楊陳
      來香之金額應為4,830 元（計算式＝9,660 ×2 ÷4 ＝4,
      830 ，元以下四捨五入），逾此範圍，難認為必要費用。
      至聲請人固主張須負擔楊萬華之復建費用1,000 元云云。
      惟聲請人並未提出相關單據，以實其說，難認有據。
（五）依上所述，聲請人於扣除個人必要生活費用、父母之扶養
      費後，尚有餘款19,814元（計算式：34,304元－9,660元
      －4,830元＝19,814元）可供清償債務，倘參諸聲請人96
      年4月毀諾時，聲請人每月繳納17,029元分期償還之方案
      等情以觀，足認聲請人並無不能清償債務或有不能清償之
      虞之情事。
四、綜上所述，本件聲請人當時依收入，扣除生活及扶養支出後
    ，既無不能清償債務或不能清償之虞之情形，則聲請人主張
    其有不能清償債務或不能清償之虞，得依法聲請更生云云，
    自屬無據，依首揭條文之意旨，應駁回其更生之聲請，爰裁
    定如主文。
五、依消費者債務清理條例第8 條、第15條，民事訴訟法第78條
    ，裁定如主文。
中    華    民    國    98    年    7     月    10    日
              民事第五庭    法      官    李昭彥
上為正本係照原本作成。
如不服本裁定，應於裁定送達後10日內，以書狀向本院提出抗告
，並繳納抗告費新臺幣1千元。
中    華    民    國    98    年    7     月    10    日
                            書  記  官    吳雅琪


司法院資訊處製作；財團法人民間司法改革基金會備份。
